【裁判字號】    94,訴,2843
【裁判日期】    950811
【裁判案由】    清償借款
【裁判全文】
臺灣臺中地方法院民事判決  94年度訴字第2843號
原      告  丙○○
訴訟代理人  張仕賢律師
被      告  庚○○
上列當事人間清償借款事件，本院於民國95年7月24日言詞辯論
終結，判決如下：
    主    文
被告應給付原告新台幣壹佰萬元及自民國九十四年十二月二十八
日起，至清償日止，按年息百分之五計算之利息。
訴訟費用由被告負擔。
本判決於原告以新台幣參拾參萬肆仟元供擔保後，得假執行；如
被告以新台幣壹佰萬元為原告預供擔保後，得免為假執行。
    事實及理由
壹、程序方面：
一、按訴狀送達後，原告不得將原訴變更或追加他訴，但擴張或
    減縮應受判決事項之聲明者，不在此限，民事訴訟法第255
    條第1項第3款定有明文。本件原告原起訴請求被告給付新台
    幣（下同）100萬元，另應給付原告按借據到期日即89年4月
    30日起，至清償日止，按週年利率百分之6計算之利息，嗣
    於95年1月16日本院行言詞辯論時，就其請求聲明減縮為被
    告應給付100萬元，利息部分自起訴狀（即準備書狀）繕本
    送達翌日（即94年12月28日）起，至清償日止，按年息百分
    之5計算之利息，屬減縮應受判決事項之聲明，核與首揭規
    定相符，應予准許，合先敘明。
貳、實體部分：
一、原告起訴主張：被告前積欠訴外人李景雲債務，於87年10月
    29日，於台中縣新社鄉書立借據1紙，內載100萬元，88年4
    月起，至89年4月30日止還清，特立此借據，立據人庚○○
    ，87年10月29日等字樣承諾清償，此外被告並另行簽發如附
    表所示之商業本票3紙，以供擔保；嗣李景雲88年2月2日因
    病去世，其對被告之前揭債權，由原告取得，經原告向被告
    催討，被告置之不理，為此爰依法提起本訴等語。並聲明：
    被告應給付原告100萬元及自起訴狀（即準備書狀）繕本送
    達翌日（即94年12月28日）起，至清償日止，按年息百分之
    5 計算之利息；且陳明願供擔保，請准宣告假執行。
二、被告則以：李景雲對被告並無任何債權存在，原告就此應先
    負舉證責任；本院94年度豐簡字第826號清償借款事件中，
    被告已清償完畢之130萬元，與本件原告所主張之前揭債權
    無關；原告與李文卿間，並無借款100萬元及債權讓與之事
    實，系爭借據及本票之簽發，係因被告之夫劉慶鐘當時以經
    營、駕駛大貨車為業，閒暇喜好賭博；是以，為使劉慶鐘有
    債務壓力，能夠認真工作、努力經營事業，李景雲擬議，假
    藉被告向李景雲借款，由李景雲向劉慶鐘出示被告簽發之借
    款字據、本票，實際上卻無任何借款交付；再者，原告所稱
    94年10月26日所立之債權移轉證明、95年1月25日所立協議
    書均為臨訟製作，並非真正等語資為抗辯。並聲明：判決駁
    回原告之訴及假執行之聲請；且陳明如受不利益之判決，願
    供擔保請准宣告免為假執行。
三、本件原告主張：被告前積欠訴外人李景雲債務，於87年10月
    29日，於台中縣新社鄉書立借據1紙，內載100萬元，88年4
    月起，至89年4月30日止還清，特立此借據，立據人庚○○
    ，87年10月29日等字樣承諾清償，此外被告並另行簽發如附
    表所示之商業本票3紙，以供擔保；嗣李景雲因病去世，其
    對被告之前揭債權，由原告取得，經原告向被告催討，被告
    置之不理等語，被告就其曾書立系爭借據1紙、及本票3紙予
    李景雲等情，固不爭執，惟以前詞置辯。是本件所應審究者
    為：1.李景雲與被告間有無原告所稱之債權債務關係存在？
    2.李景雲如對被告有系爭100萬元債權存在，原告是否已取
    得該債權？經查：
（一）本件原告主張被告在李景雲生前有積欠李景雲債務，並於
      87年10月29日，書寫向李景雲借款100萬元，且承諾自88
      年4月起，至89年4月30日止還清之借據，並另簽發如附表
      所示之商業本票3紙交付予李景雲等情，業據原告提出書
      據1份、如附表所示本票3紙在卷可參，被告就系爭書據及
      本票為其所簽發之事實，復不爭執，參諸系爭書據明載「
      壹佰萬元，88年4月起，至89年4月30日止還清，特立此借
      據，立據人庚○○，87年10月29日」等字樣，其明白顯示
      被告於87年10月29日書立字據時，有承認積欠李景雲100
      萬元債務，且承諾於89年4月30日前還清欠款之意甚明；
      再參諸卷附之本票，其均為被告所簽發，面額合計為100
      萬元，與書據所載債務金額相符，而發票日均為87年10月
      30 日，且到期日均為89年4月30日，其到期日與書據所立
      之清償日相符，而發票日為書據書立之翌日，顯見系爭3
      紙本票，應是被告於書立借據後翌日，簽發交付李景雲以
      供清償之擔保無誤；又參諸卷附原告所提出，且為被告不
      爭執之李景雲生前記載計算其與被告間債務往來之2份統
      計單（統計單上，李景雲以阿雲稱呼被告），第1份記載
      被告已積欠李景雲259萬元（81年6月25日借100萬元，防
      火巷工程70萬元，天花板10萬元，家具及電氣11萬元、員
      板台10萬元，被告經手張秋松廠長借25萬元，張秋松支票
      33 萬元），其後至87年7月13日止，依李景雲之結算，被
      告又新增積欠李景雲0000000元（車款150萬元、86年1月
      27 日借10萬元、86年12月15日借13萬元、87年6月25日
      97950 元、87年7月13日借5萬元），合計0000000元，於
      扣除被告期間清償之77萬元（即計算表左下方所載入金，
      5萬元、5萬元、17萬元、50萬元），尚積欠0000000元。
      按被告自認李景雲為其義父（即乾爸爸），被告與李景雲
      長期一起工作，且李景雲長期借貸款項予被告使用，足認
      李景雲生前與被告關係良好，且對被告多所濟助，其自無
      胡亂計帳之必要，是依上述，被告於87年7月13日止，應
      仍有積欠李景雲款項無誤，是被告於87年10月29日書立字
      據，承諾於89年4月30日前，對李景雲清償100萬元，且於
      翌日即87年10月30日簽發如附表所示之同額本票予李景雲
      收執，應係被告與李景雲就其2人間消費借貸之債務，為
      一結算清償之約定，系爭本票應係擔保債務之清償而簽發
      無誤，是原告主張被告在李景生前有積欠李景雲100萬元
      債務之事實，應屬可採。雖被告以前詞置稱，並舉證人戊○○為證，惟查：
  １、被告自承於李景雲生前有向李景借款130萬元之情事，雖
      辯稱：均已清償完畢，然此為原告所否認，被告就其有清
      償系爭130萬元之事實，自應負舉證之責，雖被告提出訴
      外人劉慶鐘為發票人之本票24紙，辯稱：其向李景雲借款
      130萬元時，有交付該24紙本票予李景雲以供擔保，並於
      本月按期清償後取回本票云云，然被告所辯情節，業為原
      告所否認，且參諸系爭24紙本票，其發票人為劉慶鐘，並
      非被告，按系爭130萬元為被告向李景雲所借，如欲以本
      票擔保，自應以被告為發票人方符常理，何有由非借款之
      劉慶鐘簽發本票以擔保之理？再者，被告所舉之證人戊○○固到庭結證：「我和李景雲是老鄰居老朋友，李景雲是
      被告乾爸爸，他們有金錢往來，大約80幾年間，實際時間
      不記得，我曾看過很多次被告拿錢給李景雲，我問李景雲
      為什麼被告要拿錢給他，他說被告向他借錢，每個月分期
      還他錢，被告還錢的時候，李景雲就會將壹張本票交給被
      告，被告還錢的時候我也有看過，李景雲拿票給被告，本
      票面額是5萬元，每一次都是5萬元，次數我不清楚，只記
      得很多次，金額總數多少不知道我有聽李景雲說，被告向
      他借100萬元作汽車貸款金額。．．．」、「．．．李景
      雲住院前半年，我就沒有看到被告拿錢給李景雲，李景雲
      住院那年的8月，我最後一次看到被告拿錢給李景雲。被
      告拿錢給李景雲都在鎮安宮內．．．」等語（詳參本院95
      年3月27日言詞辯論筆錄），然依證人戊○○所證述，其
      僅知被告與李景有金錢往來，知悉被告積欠李景雲款項，
      惟被告究竟向李景借多少款項，戊○○並不知情，且其陳
      證每次清償5萬元與被告所述清償之金額亦不吻合，況戊○○陳稱：李景雲住院那年8月（即87年8月），是其目睹
      被告最後一次對李景雲清償，惟參諸被告提出之劉慶鐘名
      義簽發之本票，被告於87年8月20日至87年12月20日，應
      清償之額為35萬元，證人戊○○陳述：被告既於87年8月
      間為最後一次清償，被告該次若為最後一次而為全部清償
      ，則被告所交付之金額應為35萬元，豈會僅有5萬元？足
      見證人戊○○所證被告有交付李景雲款項以清償借款一節
      ，顯係臨訟迴護被告之詞，委無可採。
  ２、被告復辯稱：其書寫系爭借據及簽發如附表所示之本票，
      係因其劉慶鐘以經營、駕駛大貨車為業，閒暇喜好賭博；
      是以，為使劉慶鐘有債務壓力，能夠認真工作、努力經營
      事業，李景雲擬議，假藉被告向李景雲借款，由李景雲向
      劉慶鐘出示被告簽發之借款字據、本票，實際上卻無任何
      借款交付云云，且舉證人戊○○到庭結證：「．．．被告
      的先生我也認識叫做劉慶鐘，他先生作大卡車。李景雲看
      被告先生貸款付完後，開始不認真工作，就說要給被告先
      生壓力，叫被告簽發3張面額共100萬元的本票，當時我也
      在場，我有看到被告確實簽了這3張本票給李景雲，李景
      雲表示要到被告家拿給被告先生看，讓被告先生以為被告
      有向李景雲借錢，藉此給他壓力，讓他認真工作，李先生
      並沒有給被告任何錢，簽完本票後還沒有到被告家，李景
      雲就住院了，出院後身體不好，就很少來廟裡。」、「
      ．．．被告簽3張面額100萬元的本票，我當場看到，李景
      雲的太太不在場。當時除了這3張本票外，還有壹張便條
      紙，也寫100萬，當時本票給李景雲保管，便條紙由被告
      保管，等本票給被告先生看過後，李景雲才要把本票給被
      告。．．．」等語（詳參本院95年3月27日言詞辯論筆錄
      ），惟被告所辯情節，業為原告所否認，且證人戊○○雖
      陳稱：其清晰目睹被告書寫字據及本票一節，然其陳證：
      被告所簽之書據及本票，其中本票給李景雲保管，便條紙
      由被告保管一節，與系爭書據及本票全由李景雲持有之實
      情不符；且系爭字據為87年10月29日書立，本票發票日為
      87 年10月30日，應係被告書立字據後，再書立本票以供
      擔保，其書立之日期，應非同一日所為，證人戊○○竟稱
      其有同時目睹系爭借據及本票由被告書立，且分由被告及
      李景雲保管借據及本票，顯非實情，是證人戊○○前開附
      和被告辯詞所為證述，亦屬臨訟迴護被告之詞，尚難為被
      告有利之認定。
  ３、基上所述，被告簽發系爭書據及如附表所示之本票予李景
      雲，係承諾於89年4月30日前清償欠款100萬元，自堪認被
      告於簽發系爭本票時，確有積欠李景雲100萬元之債務無
      誤，被告就其辯稱完全清償對李景雲之欠款，既未能舉證
      證明，且就其抗辯：系爭本票係其與李景雲虛偽簽發一節
      ，亦無法舉證證明，是被告辯稱：其未積欠李景雲債務，
      系爭書據所承諾清償之100萬元債務，及本票所擔保清償
      之債務不存在，自無可採。
（二）按依前述，被告於李景雲生前確有積欠100萬元債務，且
      承諾於89年4月30日清償而未為清償，則原告主張李景雲
      生前對被告確有100萬元債權存在，應屬事實；又李景雲
      於88年2月2日亡故後，系爭100萬元債權依法屬繼承人所
      共同繼承之遺產，該債權於李景雲之繼承人未為遺產分割
      前，自應屬李景之繼承人所公同共有，惟如經遺產分割後
      ，該取得債權之人自得單獨處分或主張該債權之權利。系
      爭李景雲對被告之100萬元債權，於李景雲亡故後，其繼
      承人有訴外人乙○○○、丁○○、李政祐、李思慧、李光
      硯、李筱琪（以上李政祐、李思慧、李光硯、李筱琪4人
      為李永輝之子女，李永輝亦於93年8月13日死亡，其因繼
      承取得之權利，由上開李政祐、李思慧、李光硯、李筱琪
      4 人取得）、甲○○、己○○○、李文卿（下稱乙○○○
      等9人），而乙○○○等9人迄均未拋棄繼承，有繼承系統
      表、本院民事紀錄科查詢表各1件、戶籍謄本9件附卷可稽
      ；而乙○○○等9人於繼承後之95年1月25日協議，將該債
      權由李文卿單獨行使權利，且對李文卿將該債權讓與原告
      之處分行為予以同意等情，業據原告提出乙○○○等9人
      之協議書1份，並經證人李文卿、甲○○、己○○○等人
      到庭結證屬實。按無權利人就權利標的物為處分後，取得
      其權利者，其處分自始有效，民法第118條第2項前段定有
      明文；債權之讓與，依民法第297條第1項之規定，非經讓
      與人或受讓人通知債務人，對於債務人固不生效力，惟法
      律設此規定之本旨，無非使債務人知有債權讓與之事實，
      受讓人對於債務人主張受讓事實行使債權時，既足使債務
      人知有債權讓與之事實，即應認為兼有通知之效力（最高
      法院22年上字第1162號判例意旨參照）。本件訴外人李景
      雲於88年2月2日死亡，其繼承人有訴外人乙○○○、丁○○、李政祐、李思慧、李光硯、李筱琪、甲○○、己○○○、李文卿等9人，已同意將系爭100萬元債權由李文卿單
      獨行使，並對李文卿將債權讓予原告之處分行為予以同意
      ，是李文卿將系爭債權讓與原告之處分行為自屬有效，原
      告自取得系爭100萬元債權。另原告於94年10月26日以本
      院94年度促字第57902號支付命令事件，聲請對被告發支
      付命令，該支付命令送達被告後，經被告對該支付命令異
      議，依民事訴訟法第519條第1項之規定，該支付命令之聲
      請視為起訴，且原告已提出載有本件事實理由之準備書狀
      ，並由本院於94年12月27日送達被告，依前揭說明，原告
      對被告主張受讓事實行使債權時，足使被告知有債權讓與
      之事實，應認兼有通知之效力，原告於其時雖尚未取得該
      債權，惟原告嗣於95年2月17日提出由乙○○○等9人於95
      年1月25日所親簽之協議書，有協議書1件在卷可憑，載明
      李景雲對於被告之債權由李文卿行使享有，並同意李文卿
      將該債權讓與原告，揆諸前揭說明，原告已取得該100萬
      元債權，且被告已受通知，應無疑議。
（三）按借用人應於約定期限內，返還與借用物種類、品質、數
      量相同之物。民法第478條第1項前段定有明文。又讓與債
      權時，該債權之擔保及其他從屬之權利，隨同移轉於受讓
      人。但與讓與人有不可分離之關係者，不在此限。未支付
      之利息，推定其隨同原本移轉於受讓人。給付有確定期限
      者，債務人自期限屆滿時起，負遲延責任。民法第295 條
      、第229條第1項復有明文。另遲延之債務，以支付金錢為
      標的者，債權人得請求依法定利率計算之遲延利息。但約
      定利率較高者，仍從其約定利率。對於利息，無須支付遲
      延利息。前二項情形，債權人證明有其他損害者，並得請
      求賠償。民法第233條亦定有明文。系爭李景雲對被告之
      債權，既已由原告受讓，並通知被告，其債權及從屬之權
      利，均由原告取得。又系爭債務之清償期為89年4月30日
      ，被告未遵期清償已陷給付遲延，自應負給付遲延之責，
      是原告主張被告應自準備書狀送達翌日（即94年12月28
      日）起，給付法定遲延利息予原告，亦屬有據。
（四）綜上所述，原告基於消費借貸物返還請求權之法律關係，
      請求被告給付被告應給付原告100萬元，及自起訴狀繕本
      （準備書狀繕本）送達翌日（即94年12月28日）起，至清
      償日止，按年息百分之5計算之利息，為有理由，應予准
      許。
四、原告陳明願供擔保，聲請宣告假執行，及被告陳明願供擔保
    請宣告免為假執行，經核無不合，爰酌定相當擔保金額均准
    許之。
五、本件事實已臻明確，兩造其餘攻擊防禦方法及主張，經審酌
    後，均與結論無涉 ，爰不一一贅述，併此敘明。
六、訴訟費用負擔假執行宣告之依據：民事訴訟法第78條，第
    390條第2項、第392條，判決如主文。
中    華    民    國    95    年  8      月    11    日
                  民事第二庭    法  官  涂秀玲
附表
編號 票       號  金    額  發票日   到期日
 一  WＺ00000000   0十萬元  87/10/30 89/04/30
 二  WＺ00000000   0十萬元  87/10/30 89/04/30
 三  WＺ00000000   0十萬元  87/10/30 89/04/30
正本係照原本作成。
如對本判決上訴，須於判決送達後20日內向本院提出上訴狀。
中    華    民    國    95    年    8    月    11    日
                                書記官


司法院資訊處製作；財團法人民間司法改革基金會備份。
